【裁判字號】    94,訴,1974
【裁判日期】    950822
【裁判案由】    強盜等
【裁判全文】
臺灣高雄地方法院刑事判決              94年度訴字第1974號
公  訴  人  臺灣高雄地方法院檢察署檢察官
被      告  甲○○
                    （在臺灣屏東監獄受刑中）
指定辯護人  本院公設辯護人  丙○○
上列被告因強盜等案件，經檢察官提起公訴（94年度偵字第7651
號），本院判決如下：
    主  文
甲○○意圖為自己不法之所有，攜帶兇器，以強暴至使不能抗拒
，而取他人之物，未遂，處有期徒刑肆年，扣案之鐮刀壹把沒收
。
    事  實
一、甲○○意圖為自己不法之所有，於民國94年4 月3 日上午8
    時，騎乘車牌號碼VUR-581 號輕型機車，行經高雄縣大寮鄉
    ○○村○○路○○道路，見丁○○在停放該處之車牌號碼ZL
    -0337 號自小貨車車內休息且車窗未關，認有機可趁，便騎
    乘上開機車至其位於高雄縣大寮鄉○○村○○路154 之1號
    住處，持其所有長約41公分、客觀上足以對人之生命、身體
    構成威脅，具有危險性，可供兇器使用之鐮刀1 把，返回上
    開地點，於同日8 時35分許，將鐮刀架在丁○○頸部，向丁○○恫稱：「錢拿出來」等語，以此強暴方式命丁○○交出
    財物，至使丁○○不能抗拒，正欲交付金錢時，因甲○○認
    丁○○不聽從其指示，為遂行強盜之目的，便揮刀劃向丁○○以逼使其交付財物，丁○○奮力抵抗，因而與甲○○發生
    扭打時，遭甲○○以刀劃傷丁○○之右上臂及右手背，致丁○○受有右上臂挫擦傷及右手背挫傷並挫擦傷之傷害。嗣經
    村民陳國清路過及時報警，為警當場查獲。
二、案經丁○○訴由高雄縣政府警察局林園分局報請臺灣高雄地
    方法院檢察署檢察官偵查起訴。
    理  由
壹、程序方面
一、被告抗辯其於警詢中製作筆錄時，並未全程連續錄音，製作
    筆錄的警員如見伊說錯，就將錄音帶重新錄過，辯護人則以
    ：被告之警詢筆錄並無連續錄音，期間中斷6 次，且被告否
    認部分，均無錄音，筆錄亦無記載，被告之警詢自白應無證
    據能力。又被告偵訊之自白經勘驗光碟，僅有影像而無錄音
    ，無法判別偵訊筆錄所載與被告之陳述是否相符，應無證據
    能力等語，資為被告辯護。經查：
  (一)警詢筆錄部分：
    按刑事訴訟法第100 條之1 第1 、2 項固定有「訊問被告，
    應全程連續錄音；必要時，並應全程連續錄影。但有急迫情
    況且經記明筆錄者，不在此限。筆錄內所載之被告陳述與錄
    音或錄影之內容不符者，除有前項但書情形外，其不符之部
    分，不得作為證據。」之明文，然考其立法目的在於因偵查
    程序係秘密而不公開，為防杜違法偵查並保障被告或犯罪嫌
    疑人之人權，方為上開規定，此參其修正理由略以「為建立
    詢問筆錄公信力，以擔保程序合法，所以詢問過程應全程連
    續錄音並錄影…以期發現真實，並『確保自白之任意性』」
    等情自明，亦即欲藉由正當之法律程序，擔保其合法性，進
    而建立司法警察官或司法警察訊問筆錄之公信力，是其立法
    意旨重點在於「確保自白之任意性」。從而「違反法定程序
    取得之證據應否予以排除，仍必須就個案違反法定程序情節
    、犯罪所生危害等事實綜合考量結果，認以容許其作為認定
    事實之依據，始符合審判之公平正義者，自得予採認」及「
    刑事訴訟法係採自由心證及職權主義，凡得為證據資料者，
    均有論理上之證據能力，法律對證據之種類未設限制，警察
    機關為協助檢察官蒐證，對被告及證人之警訊筆錄，雖均非
    在審判中之陳述，但法院以此等筆錄為書證，於審判期日踐
    行證據調查程序，即得作為論罪科刑之證據」，倘依其他事
    證足認警訊筆錄所載被告之供述，乃出於被告自由意思之陳
    述，而非不正方法，且其自白之陳述與事實相符，縱令警訊
    時未經全程連續錄音，致訊問程序不無瑕疵，自不能僅因此
    程序瑕疵，即謂被告警訊自白之筆錄無證據能力，遽予排除
    ，此有最高法院88年度台上字第233 號、第5762號、84年度
    台上字第538 號判決意旨足參，足證並非違反法定程序所取
    得之證據應一概予以排除。又警訊筆錄，係司法警察（官）
    職司犯罪之偵查，知有犯罪嫌疑者，依法逕行調查犯罪嫌疑
    人犯罪情形及蒐集證據所製作之公文書（刑事訴訟法第230
    條第2 項但書，第231 條第2 項但書參照），並非不得採為
    認定犯罪事項之證據資料，其證據力由法院判斷。雖前揭全
    程連續錄音、錄影之規定，用意在將舉證責任倒置，使過去
    被告須證明其自白不具任意性者，改為應由偵查機關證明被
    告之自白出於任意性，然此並不能謂法院得無視其他得參佐
    被告自白真實性之事證，遽為有利被告之認定，合先敘明。
    經查：
  1.被告之警訊錄音部分，員警詢問前有對被告權利告知，警詢
    過程並非全程連續錄音，採一問一答方式詢問，員警詢問的
    語氣急促，但態度尚稱平和，沒有強暴脅迫情形，製作筆錄
    時沒有鍵盤打字的聲音，此有本院94年7 月1 日勘驗警詢錄
    音帶之勘驗筆錄1 份在卷可稽。
  2.上開警詢筆錄，係依據被告按自己意思陳述製作，此經證人
    乙○○於本院審理時證稱：錄音中斷部分，當時被告與被害
    人現場扭打之後，告訴人與被告均有受傷，被告稱說有AIDS
    ，而且被告說法反覆無常並有抗拒，在抗拒當中本所同仁盡
    量安撫被告情緒，因為被告證據蠻確鑿，僅是要安撫他的情
    緒，所以中間安撫情緒時會有將錄音過程按掉。（檢察官問
    ：被告情緒不穩如何會影響筆錄製作？例如？）被告會自言
    自語，他自己有一串鑰匙拿來當手機在講，故意做一些與案
    情無關的陳述，（檢察官問：該次記載是否都符合被告當天
    之供述？）是他自己陳述所記載。（檢察官問：被告能夠按
    他自己的意思陳述？是否你們要問的重點？）他會停頓，但
    都會講。（檢察官問：你們是否故意中斷錄音而要湮滅真相
    或是被告其他供述而違背刑事訴訟法第100 條之1 ？）這是
    因為一些民眾進來很吵雜，僅是純粹要讓錄音聽起來不要有
    雜音，並非故意。（辯護人問：為何不真實錄音當時狀況？
    ）因為派出所老舊狹窄。（檢察官問：該次筆錄有中斷6 次
    ，除了第一次回答問題之後就中斷，其餘5 次都是在你們詢
    問完，被告回答完之後才中斷，你們是否有盡可能的有讓被
    告供述完畢之後才中斷錄音？，他自己供述完之後製作完之
    後才中斷等語綦詳（見94年11月14日審理筆錄），且經證人
    丁○○於本院審理時證稱：（檢察官問：將被告一直帶到警
    局作筆錄的過程中，是否聽到被告自己親口向你或是警察或
    是圍觀的人表示他是拿刀子搶劫你的人？）警局作筆錄時有
    等語明確（見95年3 月21日審理筆錄）。
  3.觀諸前開勘驗結果，雖被告警訊筆錄，有未全程錄音之瑕疵
    ，然被告於偵查、羈押訊問之自白，均核與警訊筆錄相符，
    若非身歷其事何能至此，雖被告抗辯遭警刑求云云，但此項
    抗辯未能證實（如後詳述），是自難僅以被告警訊筆錄未能
    按全程錄音之規定為之，遽以推測被告之警訊即有遭警以強
    暴、脅迫等手段取供之情事。從而被告警訊筆錄前開所載部
    分，堪認出於被告自由意思下所為，自難僅以警訊未能證實
    有「全程連續錄音」之程序瑕疵，遽行排除被告警訊筆錄之
    證據能力。
  (二)偵訊筆錄部分：
    被告之偵訊錄影帶部分，畫面自94年4 月3 日20時40分37秒
    開始錄影，影片只有影像沒有聲音，至同日20時47分結束，
    此經本院勘驗無誤（見本院94年9 月5 日勘驗筆錄），而偵
    訊錄音帶部分，錄音帶內容與偵訊筆錄相符，亦經本院勘驗
    屬實（見本院94年7 月29日勘驗筆錄），參諸偵查訊問筆錄
    記載之訊問時間自94年4 月3 日20時42分許起至同日20時49
    分許止，與偵訊錄影帶畫面顯示之訊問時間大致相符，是縱
    使偵訊錄影帶僅有畫面呈現而無聲音，仍可證明被告偵訊錄
    影帶即是呈現被告受偵查檢察官訊問時之畫面，而被告之偵
    訊筆錄因已與偵訊錄音帶相符，自不影響偵訊筆錄之證據能
    力。
二、被告甲○○抗辯其在警局作筆錄時，如果說錯，就遭警員毆
    打頭部，故警詢之陳述並非出於自由意志云云，經查：
  (一)按被告之自白，須非出於強暴、脅迫、利誘、詐欺或其他不
    正之方法，且與事實相符者，始得採為證據，如果被告之自
    白，係出於不正之方法，並非自由陳述，即其取得自白之程
    序，已非適法，則不問自白內容是否確與事實相符，因其非
    係適法之證據，即不能採為判決基礎，故審理事實之法院，
    遇有被告對於自白提出刑求之抗辯時，應先於其他事實而為
    調查（最高法院23年上字第868 號判例意旨足參）。
  (二)被告抗辯其於警詢中之自白係出於不正方法取得，本院調查
    如下：
  1.被告除於警訊時自白外，嗣後於同日檢察官初訊問及羈押訊
    問時亦曾自白犯行，且均未提及有遭警方毆打之情事，此有
    各該筆錄存卷可參（94年度偵字第7651號卷第15、16頁、94
    年度聲羈字第329 號卷第4 至6 頁）。
  2.經本院向臺灣高雄看守所函調被告入所時之身體健康檢查相
    關病歷資料及入所傷患自述表，可知被告於94年4 月2 日（
    即本件案發當日）早上與1 名男子互毆，被對方打了頭部好
    幾下，目前覺得頭昏昏的等語，此亦有談話筆錄1 份在卷可
    稽，核與被告於羈押訊問時陳稱：我與告訴人搏鬥，頭很痛
    、我被告訴人打了等語相符（見94年4 月4 日羈押訊問筆錄
    第5 頁），並經該所管理員依其自述觀察其現況後在自述登
    記簿上登載其目前現況良好，並於收容人健康檢查表上記載
    被告胸部、四肢、視力、聽力、精神狀態之健康診斷均為正
    常，此亦有臺灣高雄第二監獄收容人入監所前受傷、患病經
    過自述登記簿、收容人健康檢查表各1 份存卷可查。是被告
    除自述頭昏、頭痛外，入所時並無明顯外傷，應可認定。
  3.再者，證人即製作筆錄員警乙○○於本院審理時證稱：我們
    不可能對被告加以脅迫而招供，當時過溪村蠻多人在我們派
    出所，警方不可能以脅迫方法讓被告招認，訊問過程沒有必
    要以強暴脅迫方式製作筆錄，因為證據蠻確鑿的等語（見本
    院94年11月14日審理筆錄），核與證人丁○○於本院審理時
    證稱：被告做筆錄時我可以看到被告，也可以聽到被告的回
    話，警察做筆錄時，沒有以強暴脅迫方式取供，警察態度很
    好，慢慢的詢問他等語（見本院95年3 月21日審理筆錄）相
    符。
  4.綜上所述，被告在進入臺灣高雄看守所時固自述有頭昏之情
    形，然在被告所指遭員警刑求之時間內，曾進出警局之證人
    丁○○證述未目睹被告在警局內遭員警毆打之事實。且當時
    警員製作筆錄時間係在94年4 月3 日10時30分起至同日11
    時30分止，正值白日辦公時間，且適值發生本案，警局內尚
    有其他過溪村村民，員警縱屬至愚之人，亦不至於選擇在民
    眾可自由進出之警局公然毆打被告，且若真有其事，亦不可
    能無人目睹此事，是被告所述遭員警毆打之情形顯與常情有
    悖，殊難採信。
  5.綜上所述，本件被告縱使受有頭部傷害，亦為其與告訴人丁○○扭打時遭告訴人毆打頭部方屬實情。本件既不能證明警
    員有刑求之情事，即應認被告於警詢中之自白係出於自由意
    志所為，應有證據能力。
三、被告另抗辯其於當日上午精神狀況不好，警詢、偵訊時都不
    知道自己在說什麼云云。然查：
  (一)證人丁○○於本院審理時證稱：被告的精神狀況好像有吃藥
    ，怪怪的，他到派出所做筆錄時也是怪怪的，在警局作筆錄
    ，被告瘋言瘋語、自言自語等語在卷（見本院95年3 月21日
    審理筆錄），惟證人即製作筆錄之警員乙○○於本院審理時
    證稱：被告製作筆錄精神狀況不好，會講一些與本案無關的
    問題，一直重複將鑰匙當手機講話的動作N 次，被告有可能
    故意裝的，當時被告精神蠻不好的，但是他也會做一些動作
    來干擾我們詢問問題，因為本案是強盜案件，罪刑蠻重的，
    可能要獲得減刑等語明確（見94年11月14日審理筆錄），是
    被告當時是否真達到精神耗弱或心神喪失，而非出於自由意
    識製作筆錄，非無疑問。
  (二)警方詢問及檢察官初次訊問被告完畢後，經被告閱覽確認無
    訛後始行簽名捺指印等情，有警詢筆錄及偵訊筆錄各1 份在
    卷可稽，且經本審當庭勘驗警詢錄音帶及偵訊錄音帶、錄影
    帶，結果發現被告在警局接受詢問過程，答話時語句簡短，
    但仍立即回答，並無精神不濟的狀況，而被告在接受檢察官
    偵訊時，身體狀似虛弱不良於行，但仍獨自行走無須法警攙
    扶，檢察官偵訊全程，被告均能獨自站立應訊，並未顯出不
    能久站、身體虛弱之狀態。被告聲音雖小，但是答話均能立
    即回答，沒有精神不濟之狀況，此有本院警詢、偵訊勘驗筆
    錄各1 份在卷可稽（見本院94年7 月1 日、94年7 月29日、
    94年9 月5 日勘驗筆錄），足徵被告當時雖有身體較虛弱之
    情形，但不至於影響其製作筆錄。
  (三)本院將被告送國軍高雄總醫院鑑定被告於案發當時之精神狀
    態，該院函覆稱：「柒、案發當時之精神狀態：經參酌個案
    到院會談、社工報告、高雄市政府警察局林園分局調查筆錄
    、臺灣高雄地方法院檢察署檢察官起訴書，個案自述於案發
    前一晚有使用海洛因及安非他命，案發當時意識模糊，行為
    受到錯覺所影響；但個案可以完整描述案發經過及動機，可
    騎機車四處尋找偷東西的人，待找到對方後，又能執行將鐮
    刀架在告訴人的動作，並可完整描述扭打的經過及搜刮被害
    人身上口袋及車內財物。因此，案發當時，個案是非判斷及
    自由意志表達能力並未受損」等語，有國軍高雄總醫院95年
    7 月5 日醫慈字第0950002518號函及精神鑑定報告書1 份可
    憑，本院認上開鑑定報告係由合格精神科醫師以適當方法為
    之，應可採信，被告於案發時並未有精神耗弱或心神喪失之
    情形，其於警詢製作筆錄時與案發時間緊接，亦可描述按發
    過程，益證被告於製作警詢筆錄及偵訊筆錄時並無精神耗弱
    或心神喪失之情形，而有非出於自由意志之情。
  (四)綜上足認被告於警詢及偵查時之供述，並非出於強暴、脅迫
    、利誘、詐欺、疲勞訊問、違法羈押或其他不正之方法，且
    與事實相符，依法自得做為證據，合先敘明。
四、證人丁○○於警詢中之陳述無證據能力：
  (一)按被告以外之人，於審判外之言詞或書面陳述，除法律有規
    定者外，不得作為證據；又被告以外之人（包括證人、鑑定
    人、告訴人、告訴人及共同被告等）於檢察事務官、司法警
    察官或司法警察調查中所為之陳述，與審判中不符時，其先
    前之陳述具有較可信之特別情況，且為證明犯罪事實存否所
    必要者，得為證據，刑事訴訟法第159 條第1 項、第159 條
    之2 分別定有明文。是被告以外之人於司法警察（官）調查
    中所為之陳述，依刑事訴訟法第159 條第1項 規定，係屬傳
    聞證據，原則上無證據能力，惟如該陳述與審判中不符時，
    其先前之陳述具有較可信之特別情況，且為證明犯罪事實存
    否所必要者，依同法第159 條之2 規定（即刑事訴訟法第15
    9 條第1 項所指之「除法律有規定者外」），始例外認為有
    證據能力；如該陳述與審判中相符時，因該陳述並不符合刑
    事訴訟法第159 條之2 有關傳聞例外之規定，故不得作為認
    定本案犯罪事實有無之證據，此時，當以其於審判中之陳述
    作為證據。另所謂「前後陳述不符」之要件，應就前後階段
    之陳述進行整體判斷，以決定其間是否具有實質性差異，惟
    無須針對全部陳述作比較，陳述之一部分有不符，亦屬之，
    合先敘明。
  (二)關於證人丁○○於警詢中之陳述部分，因屬審判外之陳述，
    為傳聞證據，惟其陳述整體而言，核與其於本院審判中之陳
    述相符，是其於警詢中之陳述並不符合刑事訴訟法第159 條
    之2 有關傳聞例外之規定，不得作為認定本案犯罪事實有無
    之證據，並無證據能力，此時，當以證人丁○○於審判中之
    證述作為證據。
五、證人丁○○於偵查中之證述有證據能力：
  (一)按被告以外之人於偵查中向檢察官所為之陳述，除顯有不可
    信之情況者外，得為證據，刑事訴訟法第159 之1 第2 項定
    有明文。偵查中對被告以外之人所為之偵查筆錄，或被告以
    外之人向檢察官所提之書面陳述，性質上均屬傳聞證據。惟
    現階段刑事訴訟法規定檢察官代表國家偵查犯罪、實施公訴
    ，依法其有訊問被告、證人及鑑定人之權，證人、鑑定人且
    須具結，而實務運作時，檢察官偵查中向被告以外之人所取
    得之陳述，原則上均能遵守法律規定，不致違法取供，其可
    信度極高。
  (二)本件證人丁○○於偵查中以證人身份向檢察官具結所為之陳
    述，辯護人未曾提及檢察官在偵查時有不法取供之情形，亦
    無顯不可信之情況，依上說明，其於偵查中之證言自具有證
    據能力。
貳、實體方面
一、訊據被告甲○○於本院審理時矢口否認有何強盜犯行，辯稱
    ：我沒有搶他財物，當時丁○○有報案，我也有報案，事實
    上是丁○○搶我東西的，我也沒有拿刀子架在他脖子上，當
    天早上約9 時許，我被搶，我就下樓拿鐮刀出來，我看在車
    子上的人很像，我就認為是他，叫他把從我家偷得的錢交出
    來，我拿起鐮刀砍他的車子，不是要砍他。我有神經方面的
    疾病，精神恍惚云云。辯護人則以：被告案發時精神不佳，
    此有員警乙○○及丁○○證述可按，被告若真有不法所有之
    意圖，再以刀子架著告訴人時，告訴人已不能抗拒，大可強
    取告訴人車上或身上之財物，但被告卻反而走到駕駛座另外
    一邊，顯然被告主觀上並無不法所有意圖。證人陳國清亦證
    稱告訴人丁○○僅有請伊報案，伊不確定告訴人有提到遭搶
    劫。況案發時間為早上8 點上班時間，該地為人車鼎沸之產
    業道路，依常情，被告若要強盜，不會選擇該地為之，容易
    自曝犯行等語資為被告辯護。
二、經查：
  (一)被告於上揭時、地，持鐮刀架著告訴人脖子強盜告訴人，並
    與告訴人扭打之過程，業經被告於警詢、偵查中自白不諱，
    且據證人丁○○於偵查及本院審理時證述綦詳，其於偵查中
    證稱：我當時在車上休息，在我睡夢中拿刀子架著我，就喊
    搶劫，那時他在我的右手邊，後來不知為什麼又跑到我的左
    手邊，叫我把錢交出來，我說我身上沒錢，刀子就砍下來，
    連續砍3 、4 刀，我要下車，就與我發生扭打等語（見94年
    度偵字第7651號卷第34頁），及於審理時證稱：我躺在車上
    睡覺，突然有人將我叫醒，有一把刀子放在我脖子，叫我將
    身上的錢拿出來，我表示我身上沒有錢，他走過我車頭另外
    駕駛座這邊，我準備開車門逃走，被告刀子就砍過來，我閃
    開，但是也有被砍到。我身上有錢，他將刀子架在我脖子上
    ，我不能抗拒，已經打算要把錢拿出來給他。他先在窗戶這
    邊伸進來砍我好幾下，我閃避不及，手臂有被砍到等語（見
    本院95年3 月21日審理筆錄）綦詳，被告持刀與告訴人在車
    旁扭打一情，亦經證人陳國清於本院審理時證稱：94年4 月
    3 日8 點多我早上要去上班，騎機車經過該地，看見有2 人
    抱在一起倒在路邊，一人是被告，另一人是胖胖的人。胖胖
    的人叫我去報警，我就跑到工作的工廠報警，在庭被告沒有
    請我報警。我看見時是被告持刀，他們扭打的位置離自小客
    車約才幾步路而已等語（見本院95年8 月8 日審理筆錄），
    及證人吳榮男即94年大寮鄉巡守隊員於本院審理時證稱：我
    們聽陳國清說過溪路那邊發生搶劫，我們過去後，被告已經
    被丁○○制服在地上，且刀子也被丁○○搶下，我聽到丁○○說「我在睡覺，有人拿刀把我叫醒，問我有無錢」等語明
    確（見上開審理筆錄），並有扣押筆錄、扣押物品目錄表、
    大仁醫院94年4 月3 日診斷證明書各1 份，照片10張附卷可
    稽，復有扣案之鐮刀1 把足資佐證。足見被告確有以持刀架
    住告訴人脖子並揮刀劃向告訴人之強暴方式，命告訴人交付
    財物，嗣因告訴人抵抗致未得逞。
  (二)被告嗣於本院審理時翻異前詞，辯稱：是丁○○搶我家的財
    物，當時我也報案，我僅有砍告訴人之車子云云，惟被告與
    告訴人丁○○在過溪村產業道路上扭打時，僅有告訴人出聲
    請路過之證人陳國清報案一情，業經證人陳國清於本院審理
    時證述明確，衡情被告如真遭丁○○進入屋內行搶，而欲自
    力逮捕嫌犯，與告訴人扭打時，明知力已不敵，見路人經過
    ，當立時求救報警，何以被告捨此而不為，反任由告訴人出
    聲請求報警？況且詢之被告家中何物遭搶，被告卻又答稱不
    知道，是其家中遭搶一事，應為被告編撰之詞。又告訴人因
    奮力抵抗過程中，遭被告以其所持之鐮刀劃傷右上臂及右手
    背，此有上開診斷書存卷可參，是被告確有為強盜財物而以
    刀劃傷告訴人之強暴方式，命其交付財物屬實。被告上開辯
    解無非卸責之詞，不足採信。
  (三)被告另辯稱其有神經方面的疾病，在家中精神恍惚間看到有
    人至家中搶奪財物，才追出來，是其無強盜動機云云。惟查
    ，被告於本件強盜行為後接受警方詢問時，對於犯案之經過
    均能具體回答，描述案發經過及動機，且於犯強盜案之前，
    並可騎機車四處尋找其所稱至家中搶劫之人，找到告訴人後
    ，尚且返家準備做案工具鐮刀1 支，又能執行將鐮刀架在被
    害人頸部之動作，並參酌本院依職權將被告送請國軍高雄總
    醫院精神鑑定，其鑑定結果認：林員為中下智能程度，無腦
    傷，為愛滋病患者，有安非他命濫用及海洛因依賴；過去犯
    罪史有妨害兵役案、毒品案、販賣槍砲彈藥。個案自述於案
    發前一晚有使用海洛因及安非他命，但個案可以完整描述案
    發經過及動機；因此案發當時，個案是非判斷及自由意志表
    達能力並未受損，應未達精神耗弱或心神喪失之程度，此有
    該院95年7 月5 日醫慈字第0950002518號函所附精神鑑定書
    1 份在卷可佐。故本院綜合上揭醫院針對本案強盜部分所為
    之精神鑑定書及被告於警詢、偵查及本院審理中所描述之作
    案細節，認被告於本案發生時之精神狀態尚未達於精神耗弱
    之程度，被告辯稱是為抓搶犯而與告訴人扭打云云，無非臨
    訟杜撰之詞，不足採信，且亦無庸依刑法第19條第2 項規定
    ，減輕其刑。
  (四)按強盜罪所施用之強暴、脅迫手段，祇須足以壓抑告訴人之
    抗拒，使其喪失意思自由為已足，縱令告訴人實無抗拒行為
    或抵抗無效，仍於強盜罪之成立不生影響。查被告持鐮刀1
    支行搶，並喝令錢拿出來，足認其主觀上有強盜之犯意。況
    被告將鐮刀架在告訴人脖子上，以此強暴方式令告訴人交出
    財物，一般人如面對此景，大抵咸認為若不服從被告之命令
    ，勢將激怒被告而導致其以刀傷人之可能，堪認已實施強暴
    行為，雖告訴人見被告揮刀砍來而奮力抵抗，惟被害人於扭
    打過程中已遭刀割致傷，益見被告所施用之強暴手段，客觀
    上已壓抑告訴人之抗拒，使其喪失意思自由之程度甚明。
  (五)綜上所述，本件事證明確，被告犯行堪已認定，應依法論科
    。
三、查被告行為後，刑法於94年2 月2 日經總統令修正公布，於
    95年7 月1 日施行，而比較新舊法時應就罪刑有關之共犯、
    未遂犯、想像競合犯、牽連犯、連續犯、結合犯，以及累犯
    加重、自首減輕暨其他法定加減原因（如身分加減）與加減
    例等一切情形，綜其全部罪刑之結果而為比較（最高法院95
    年5 月23日刑事庭第8 次會議決議參照）。經查：刑法第25
    條、第26條未遂犯之規定，就刑法第25條第1 項關於「已著
    手於犯罪行為之實行而不遂者，為未遂犯」之規定並未修正
    ，而同條第2 項於修正施行前規定「未遂犯之處罰，以有特
    別規定者，為限」，修正後規定「未遂犯之處罰，以有特別
    規定者為限，並得按既遂犯之刑減輕之」，另刑法第26條修
    正前規定「未遂犯之處罰，得按既遂犯之刑減輕之。但其行
    為不能發生犯罪之結果，又無危險者，減輕或免除其刑」，
    修正後規定「行為不能發生犯罪之結果，又無危險者，不罰
    」，將原不能未遂犯改採為不罰以外，僅將原第26 條 前段
    一般未遂犯之處罰效果，移列為第25條第2 項後段。本件被
    告行為不論依修正前之刑法第25條、第26條未遂犯之規定或
    修正後之刑法第25條之規定，均為未遂犯，對被告而言並無
    有利或不利之情形，自不生新舊法比較之問題，應逕依修正
    前之刑法第25條及第26條前段，論以未遂犯。
四、查被告持有之鐮刀1 支，全長約41公分、鐵質材器，木頭把
    柄。鐵質材器部分約26公分，刀刃鋒利，客觀上足以危害他
    人之生命、身體、健康，自屬兇器，業據本院審理中勘驗屬
    實。被告持以強盜財物而未得逞，核其所為，係犯刑法第
    330 條第2 項、第1 項之攜帶兇器加重強盜罪未遂罪。又被
    告已著手於加重強盜犯罪行為之實行而未發生犯罪之結果為
    未遂，爰依刑法第26條前段之規定，按既遂犯之刑度減輕其
    刑。按以強暴之方式實施強盜行為者，因係以有形力直接對
    人行使，過程中不免對被害人身體造成某程度之傷害，故行
    為人因犯強盜罪而致被害人受有普通傷害者，除其另有傷害
    被害人身體之故意，應分別情形依總則數罪併罰或從一重處
    斷者外，概應認此乃施暴之當然結果，而當為強暴行為吸收
    ，不予論罪（最高法院24年決議採同一見解）。本件被告喝
    令告訴人交出財物後，告訴人未即時交付財物，被告為遂行
    強盜之目的，而揮刀劃傷告訴人，又告訴人所受傷勢尚屬輕
    微，僅有右上臂挫擦傷及右手背挫傷併挫擦傷之傷害，此有
    上開診斷書1 份及告訴人所受傷勢之照片2 幀在卷可憑，被
    告如基於故意傷害告訴人，則以被告手持鐮刀，告訴人徒手
    與被告搏鬥，則告訴人之傷勢應不僅於此，堪認告訴人所受
    傷害係告訴人遭被告強盜過程中，因反抗搏鬥過程中遭鐮刀
    劃傷，此乃被告施強暴行為整體過程所生之當然結果，尚難
    認被告另具傷害故意，故不另論以傷害罪，公訴意旨認被告
    另犯普通傷害罪嫌，且認與上開強盜罪間有數罪併罰之關係
    等語，容有誤會，應予指明。爰審酌被告為貪圖不勞而獲，
    竟持兇器以暴力之手段強取財物，對社會安全造成重大威脅
    ，且犯後猶飾詞卸責，顯無悔意一切情狀，量處如主文所示
    之刑，以資懲儆。又扣案之鐮刀1 支，為被告所有供犯強盜
    罪所用之物，爰依刑法第38條第1 項第2 款宣告沒收。
據上論斷，應依刑事訴訟法第299 條第1 項前段，刑法第2 條第
1 項前段、修正前刑法第330 條第2 項、第1 項、第26條、第38
條第1 項第2 款，判決如主文。
本案經檢察官高嘉惠到庭執行職務。
中    華    民    國    95    年    8     月    22    日
                  鳳山刑事第1 庭審判長法  官  陳志銘
                                      法  官  林永村
                                      法  官  林芳華
以上正本證明與原本無異。
如不服本判決，應於判決送達後10日內，向本院提出上訴狀。
中    華    民    國    95    年    8     月    24    日
                                      書記官  黃靖媛


司法院資訊處製作；財團法人民間司法改革基金會備份。
